ACORDAO-COMPLETO-2493183

ACÓRDÃO 1927/2021 ATA 30/2021 - PLENÁRIO

VISTOS, relatados e discutidos estes autos que cuidam de Embargos de Declaração opostos por DTA Engenharia Ltda., Equipav S/A Pavimentação Engenharia e Comércio, Chec Dredgin e CO Ltda., EIT - Empresa Industrial Técnica S/A e Consórcio Draga Brasil (peça 238) ao Acórdão 1481/2021-TCU-Plenário;
ACORDAM os Ministros do Tribunal de Contas da União, reunidos em Sessão Plenária, diante das razões expostas pelo Relator e com fundamento nos artigos 32, inciso II, e 34, da Lei 8.443/1992, em:
9.1 conhecer dos embargos de declaração para, no mérito, rejeitá-los;
9.2. dar ciência desta decisão aos embargantes.

Embargos de declaração em Tomada de Contas Especial

Secretaria de Portos (extinta).

3. Interessados/Responsáveis/Recorrentes:
3.1. Responsáveis: Chec Dredging CO Ltda. (11.134.816/0001-24); DTA Engenharia Ltda (02.385.674/0001-87); EIT Empresa Industrial Tecnica S/A (08.402.620/0001-69); Equipav S/A Pavimentacao Engenharia e Comercio (46.083.754/0001-53); Fabrizio Pierdomenico (XXX.228.188-XX); Jorge Luiz Zuma e Maia (XXX.281.107-XX); José Carlos Martins da Lomba (XXX.440.877-XX); José Cupertino de Oliveira Sampaio (XXX.559.257-XX); José Di Bella Filho (XXX.949.368-XX); Leopoldo Spinola Bittencourt (XXX.930.797-XX); Odmir Andrade Aguiar (XXX.316.357-XX); Taissa Meira Coelho Aragao Medeiros (XXX.826.277-XX)
3.2. Recorrentes: Chec Dredging CO Ltda. (11.134.816/0001-24); DTA Engenharia Ltda. (02.385.674/0001-87); Equipav Sa Pavimentação Engenharia e Comércio (46.083.754/0001-53); EIT Empresa Industrial Técnica S/A (08.402.620/0001-69).

13.1. Ministros presentes: Ana Arraes (Presidente), Walton Alencar Rodrigues (Relator), Benjamin Zymler, Aroldo Cedraz, Raimundo Carreiro, Bruno Dantas, Vital do Rêgo e Jorge Oliveira.
13.2. Ministro-Substituto convocado: Marcos Bemquerer Costa.
13.3. Ministros-Substitutos presentes: Augusto Sherman Cavalcanti, André Luís de Carvalho e Weder de Oliveira.

WALTON ALENCAR RODRIGUES

Ministro Walton Alencar Rodrigues.

Trata-se de embargos de declaração opostos por DTA Engenharia Ltda., Equipav S/A Pavimentação Engenharia e Comércio, Chec Dredgin e CO Ltda., EIT - Empresa Industrial Técnica S/A e Consórcio Draga Brasil (peça 238) ao Acórdão 1481/2021-TCU-Plenário, cujo teor da parte dispositiva foi vazado nos seguintes termos:
VISTOS, relatados e discutidos estes autos que cuidam de Tomada de Contas Especial instaurada em cumprimento aos termos do subitem 9.1 do Acórdão 302/2013-TCU-Plenário, em razão do superfaturamento apontado na obra de dragagem do Porto de Santos/SP.
ACORDAM os Ministros do Tribunal de Contas da União, reunidos em Sessão Plenária, diante das razões expostas pelo Revisor, em:
9.1 considerar José Carlos Martins da Lomba revel, nos termos do artigo 12, § 3º, da Lei 8.443/1992;
9.2. acolher parcialmente as alegações de defesa apresentadas por Odmir Andrade Aguiar, José Cupertino de Oliveira Sampaio, Leopoldo Spinola Bittencourt, Fabrizio Pierdomenico, Jorge Luiz Zuma e Maia e José Di Bella Filho;
9.3. rejeitar as alegações de defesa apresentadas pelas empresas que integram o Consórcio Draga Brasil, Chec Dredging Co. Ltd., DTA Engenharia Ltda, EIT Empresa Industrial Técnica S/A e Equipav S/A Pavimentação Engenharia e Comércio;
9.4 julgar regulares com ressalva as contas de Odmir Andrade Aguiar, José Cupertino de Oliveira Sampaio, Leopoldo Spinola Bittencourt, José Carlos Martins da Lomba, Fabrizio Pierdomenico, Jorge Luiz Zuma e Maia e José Di Bella Filho, expedindo-lhes quitação, com fundamento nos artigos 1º, inciso I, 16, inciso II, 18 e 23, inciso II, da Lei 8.443/1992 c/c os artigos 1º, inciso I; 208 e 214, inciso II, do Regimento Interno;
9.5. julgar irregulares as contas das empresas que integram o Consórcio Draga Brasil, Chec Dredging Co. Ltd., DTA Engenharia Ltda, EIT Empresa Industrial Técnica S/A e Equipav S/A Pavimentação Engenharia e Comercio, com fundamento nos artigos 1º, inciso I, 16, inciso III, alínea "c", c/c os artigos 19 e 23, inciso III, da Lei 8.443/1992, condenando-as ao pagamento das importâncias a seguir especificadas, que deverão ser atualizadas monetariamente e acrescidas dos juros de mora, calculadas a partir das datas discriminadas até a data da efetiva quitação do débito, fixando-lhes o prazo de quinze dias, para que comprove, perante o Tribunal, o recolhimento das referidas quantias ao Tesouro Nacional, nos termos do artigo 23, inciso III, alínea "a", da citada lei, c/c o artigo 214, inciso III, alínea "a", do Regimento Interno do TCU:
	Data da ocorrência
	Débito (R$) 

	24/08/2010
	148.556,50

	18/11/2010
	335.603,54

	03/01/2011
	289.869,29

	30/03/2011
	140.214,13

	02/05/2011
	148.152,09

	18/07/2011
	181.516,28

	07/10/2011
	108.991,86

	16/01/2012
	112.470,67

	23/07/2012
	55.931,58

	28/09/2012
	5.317,89

	29/11/2012
	53.870,15

	28/12/2012
	87.118,84

9.6. aplicar às empresas Chec Dredging Co. Ltd., DTA Engenharia Ltda, EIT Empresa Industrial Técnica S/A e Equipav S/A Pavimentação Engenharia e Comércio multa individual prevista no art. 57 da Lei 8.443/1992 c/c o art. 267 do Regimento Interno do TCU, no valor de R$ 300.000,00 (trezentos mil reais) , fixando-lhes o prazo de quinze dias, a contar da notificação, para que comprovem, perante o Tribunal (art. 214, III, alínea "a", do Regimento Interno do TCU) , o recolhimento da dívida ao Tesouro Nacional, atualizada monetariamente desde a data deste acórdão até a do efetivo recolhimento, se paga após o vencimento, na forma da legislação em vigor;
9.7. autorizar, desde logo, a cobrança judicial das dívidas, caso não atendidas as notificações, na forma do disposto no art. 28, inciso II, da Lei 8.443/1992;
9.8. enviar esta deliberação à Secretaria Nacional de Portos e Transportes Aquaviários do Ministério da Infraestrutura, aos responsáveis e à Procuradoria da República no Distrito Federal, nos termos do à § 3º do art. 16 da Lei 8.443/1992, c/c o § 7º do art. 209 do Regimento Interno do TCU, para adoção das medidas cabíveis
9.9. determinar a instauração de processo apartado de tomada de contas especial com vistas a quantificar o prejuízo observado na execução do Contrato 18/2009 decorrente da não-aplicação dos índices de reajustamento contratual.
Inconformadas, as embargantes arguem as seguintes obscuridades no acórdão recorrido:
 - imputação às empresas integrantes do Consórcio Draga Brasil de débito decorrente da previsão de cobrança em duplicidade dos itens "despesas eventuais" e "margem de incerteza", constante do orçamento base da licitação, apesar de a planilha de preços anexa contrato não conter estipulação de pagamento em bis in idem dessas despesas;
- atribuição de superfaturamento ao contrato com base em preço de referência de orçamento base da licitação eivado de fragilidades, o qual se mostrou meramente estimativo e sem paradigma oficial de preços, o que compromete a credibilidade, a liquidez e a certeza do valor de imputação. Além disso, os embargantes alegam que o valor referencial não refletiu a realidade do mercado à época, uma vez que o preço paradigma foi inferior aos preços das propostas dos licitantes apresentados no certame licitação, sem que o Conselho Administrativo de Defesa Econômica (Cade) houvesse apurado indícios de conluio;
- ausência de tratamento isonômico das embargantes em relação aos agentes públicos, na medida em que o acórdão não considerou fatores atenuantes em favor das empresas integrantes do consórcio, tendo em vista a complexidade e o ineditismo do empreendimento, a ausência de preços oficiais paradigmas e o percentual diminuto do superfaturamento em relação ao valor do contrato.
Por fim, os embargantes requerem o conhecimento e o acolhimento dos embargos declaratórios.
É o relatório.

Kleber Luiz Zanchim ( 248.750/OAB-SP); Bárbara Veltri Filgueiras Teixeira (402.503/OAB-SP); Emanoel Lima da Silva Filho (265.117/OAB-SP); Thais Strozzi Coutinho Carvalho (19.573/OAB-DF); Izabel Meira Coelho Lemgruber Porto (50180/OAB-RJ); Taisa Magalhaes Freitas Ferreira (27950/OAB-DF) e outros.

Procuradora-Geral Cristina Machado da Costa e Silva.

TOMADA DE CONTAS ESPECIAL. PORTO DE SANTOS/SP. SOBREPREÇO E SUPERFATURAMENTO COMPROVADOS NA LICITAÇÃO E NO PAGAMENTO DOS SERVIÇOS DE DRAGAGEM AO CONSÓRCIO DRAGA BRASIL. INCLUSÃO, EM DUPLICIDADE, DAS RUBRICAS "MARGEM DE INCERTEZA" E "DESPESAS EVENTUAIS", NA PLANILHA ORÇAMENTÁRIA DA LICITAÇÃO. MAJORAÇÃO IRREGULAR DO PREÇO DO METRO CÚBICO DE MATERIAL DRAGADO, ESTIMADO COM BASE NA REDUÇÃO DO PRAZO DE EXECUÇÃO DO CONTRATO. EFETIVA CONVERSÃO DO SOBREPREÇO EM SUPERFATURAMENTO, COM A CONCRETIZAÇÃO DOS PREJUÍZOS AOS COFRES PÚBLICOS. CITAÇÃO DOS RESPONSÁVEIS. REJEIÇÃO DAS ALEGAÇÕES DE DEFESA DAS EMPRESAS DO CONSÓRCIO. CONTAS IRREGULARES. DÉBITO. MULTA. DETERMINAÇÃO PARA INSTAURAÇÃO DE NOVA TOMADA DE CONTAS ESPECIAL, PARA APURAÇÃO DO DANO NA EXECUÇÃO DO CONTRATO. ACOLHIMENTO PARCIAL DAS ALEGAÇÕES DE DEFESA DOS AGENTES PÚBLICOS. REGULARIDADE COM RESSALVAS. EMBARGOS DE DECLARAÇÃO OPOSTOS PELAS EMPRESAS INTEGRANTES DO CONSÓRCIO DRAGA BRASIL. APONTAMENTO DE OBSCURIDADE EM RELAÇÃO À AUSÊNCIA DE COBRANÇA DE DESPESAS EM DUPLICIDADE, UTLIZAÇÃO DE PREÇO DE REFERÊNCIA IMPRECISO E FALTA DE TRATAMENTO ISONÔMICO. CONHECIMENTO. AUSÊNCIA DE VÍCIO A SER SANEADO. REJEIÇÃO. CIÊNCIA.

TOMADA DE CONTAS ESPECIAL (TCE)

Secretaria de Fiscalização de Infraestrutura Portuária e Ferroviária (SeinfraPor).

Cuidam os autos de embargos de declaração opostos por DTA Engenharia Ltda., Equipav S/A Pavimentação Engenharia e Comércio, Chec Dredgin e CO Ltda., EIT - Empresa Industrial Técnica S/A e Consórcio Draga Brasil (peça 238) ao Acórdão 1481/2021-TCU-Plenário.
A deliberação recorrida julgou irregulares as contas especiais das embargantes e as condenou ao ressarcimento de dano e ao pagamento de multa pecuniária individual em razão de superfaturamento nas obras de dragagem do porto de Santos/SP, objeto da Concorrência Internacional SEP/PR 4/2008 e do Contrato 18/2009, firmado entre a extinta Secretaria de Portos da Presidência da República (SEP/PR) e o Consórcio Draga Brasil, integrado pelas empresas Empresa Industrial Técnica S/A (EIT) , DTA Engenharia Ltda., Equipav S/A Pavimentação Engenharia e Comércio e CHEC Dredging e CO Limitada.
Em suma, as embargantes alegam obscuridade no acórdão recorrido ao apontar fragilidades das premissas utilizadas para imputação de débito às responsáveis decorrente de superfaturamento do contrato. A saber: ausência de efetiva cobrança em duplicidade, pelo consórcio Draga Brasil, de despesas que remuneram o risco de execução da avença; falta de tratamento isonômico das embargantes em relação aos agentes públicos, por não considerar os fatores atenuantes em favor dos responsáveis; ausência de liquidez e certeza na apuração de superfaturamento decorrente de sobrepreço no orçamento base da licitação.
Feito esse introito, decido.
Preliminarmente, conheço dos embargos declaratórios, satisfeitos os requisitos de admissibilidade estabelecidos nos artigos 32, inciso II, e 34 da Lei 8.443/1992.
No mérito, não verifico a existência de obscuridade apontada pelas embargantes.
Consoante demonstrado no voto condutor da decisão embargada, foi apurado sobrepreço no orçamento base da Concorrência Internacional SEP/PR 4/2008 decorrente dos seguintes fatores:
- inclusão, em duplicidade, no orçamento base da licitação, das rubricas "Margem de Incerteza", no percentual de 4,5% no BDI, e "Despesas Eventuais", aplicado em percentual de 5% nas composições de custos dos preços unitários;
- majoração do preço original de referência do metro cúbico de material dragado pela multiplicação do fator matemático 1,1059, a fim de remunerar a futura contratada pela redução do prazo de execução dos serviços de dragagem de aprofundamento e alargamento, de 12,72 meses para 11,5 meses.
Tais sobrepreços oneraram, excessivamente, o preço unitário de referência do metro cúbico de dragagem e foram convertidos em superfaturamento, na execução do Contrato 18/2009.
Ao contrário do que apregoam os embargantes, o Tribunal não imputou às empresas embargantes débito oriundo da cobrança em duplicidade de despesas que remuneraram o risco de execução das obras de dragagem, mesmo porque o consórcio contratado no previu tais rubricas em duplicidade em sua planilha de preços.
O superfaturamento do contrato emerge da excessiva onerosidade do preço unitário de dragagem ofertado pela licitante vencedora, Consórcio Draga Brasil, o qual não poderia ser superior ao preço de referência obtido pela Administração, expurgado das falhas de sobrepreço verificadas apuração orçamento base da licitação. 
O voto condutor do acórdão embargado também reputou adequados os ajustes feitos no orçamento base pela Unidade Técnica do Tribunal, tendo por base premissas conservadoras.
As circunstâncias atinentes à ausência de paradigma oficiais de preços para contratação de serviços de dragagem, ineditismo. complexidade dos serviços e percentual de superfaturamento em relação ao valor global do empreendimento não foram considerados suficientes pelo Tribunal para elidir a responsabilidade das empresas que integram o consórcio contratado para afastar o débito.
A alegação de ausência de tratamento isonômico das embargantes não se configura em obscuridade a desafiar os embargos declaratórios, porquanto se refere ao mero inconformismo dos recorrentes quanto à apreciação dos fatos e a eventual erro de julgamento.
Feitas essas considerações, rejeito os embargos declaratórios e voto por que o Tribunal acolha a minuta de acórdão que ora submeto à apreciação do colegiado.
TCU, Sala das Sessões, em 11 de agosto de 2021.
WALTON ALENCAR RODRIGUES 
Relator